ACORDAO-COMPLETO-2393491

ACÓRDÃO 8284/2020 ATA 26/2020 - SEGUNDA CÂMARA

VISTOS, relatados e discutidos estes autos de pensões militares deferidas pela Diretoria de Inativos e Pensionistas da 11ª Região Militar junto ao Comando do Exército em favor de Vânia Fernandes de Sousa, a partir do falecimento de Agamenon Inácio de Sousa, em favor de Maria Brasilina Busanello da Silva, a partir do falecimento de Amaury Pimentel da Silva, em favor de Gelcy Conceição Lima da Silva, a partir do falecimento de Arami Ribeiro da Silva, em favor de Iamar Regina Silva Vaz, a partir do falecimento de Benildo Vaz, em favor de Maria Aparecida Gonçalves da Cunha, a partir do falecimento de Gelson Carlos da Cunha, em favor de Stephani Gross, a partir do falecimento de Gustavo Gross, em favor de Dilma Menezes Monteiro, a partir do falecimento de José de Maria Amorim Monteiro, em favor de Suenia Carvalho Vieira Carneiro de Almeida, a partir do falecimento de Maurício da Cruz Carneiro de Almeida, em favor de Maria do Rosário Silva, Márcia Anastácia Aguiar, Cátia Cristina Aguiar e Cláudia Regina Aguiar Lima, a partir do falecimento de Pedro Vasco Aguiar, e em favor de Hilma Ferreira Gomes de Almeida, a partir do falecimento de Ozéas Monteiro de Almeida;
ACORDAM os Ministros do Tribunal de Contas da União, reunidos em Sessão da 2ª Câmara, nos termos do art. 71, III e IX, da Constituição de 1988, e dos arts. 1º, V, 39, II, e 45 da Lei n.º 8.443, de 1992, além dos arts. 260, § 1º, e 262, § 2º, do RITCU, ante as razões expostas pelo Relator, em: 
	9.1. considerar legais os atos de pensão militar instituída por Ozéas Monteiro de Almeida  em favor de Hilma Ferreira Gomes de Almeida (à Peça 2 sob o n.º 34797/2017) , por Benildo Vaz em favor de Iamar Regina Silva Vaz (à Peça 3 sob o n.º 60889/2018) , por Maurício da Cruz Carneiro de Almeida em favorde Suenia Carvalho Vieira Carneiro de Almeida (à Peça 4 sob o n.º 80692/2018) , por Pedro Vasco Aguiar em favor de Cátia Cristina Aguiar, Cláudia Regina Aguiar Lima, Márcia Anastácia Aguiar e Maria do Rosário Silva (à Peça 8 sob o n.º 49546/2019) e por Arami Ribeiro da Silva em favor de Gelcy Conceição Lima da Silva (à peça 11 sob o n.º 62104/2019) , concedendo-lhes o respectivo registro; 
	9.2. considerar ilegais os atos de pensão militar instituída por Gelson Carlos da Cunha em favor de Maria Aparecida Gonçalves da Cunha (à Peça 5 sob o n.º 13401/2019) , por Gustavo Gross em favor de Stephani Gross (à Peça 6 sob o n.º 36494/2019) , por José de Maria Amorim Monteiro em favor de Dilma Menezes Monteiro (à Peça 7 sob o n.º 48245/2019) , por Amaury Pimentel da Silva em favor de Maria Brasilina Busanello da Silva (à Peça 9 sob o n.º 51479/2019) e por Agamenon Inácio de Sousa em favor de Vânia Fernandes de Sousa (à Peça 10 sob o n.º 52125/2019) , negando-lhes o respectivo registro;
9.3. dispensar o ressarcimento das quantias percebidas indevidamente, mas de boa-fé, em consonância com a Súmula n.º 106 do TCU; 
	9.4. determinar que, no prazo de 15 (quinze) dias contados da ciência desta deliberação, a Diretoria de Inativos e Pensionistas da 11ª Região Militar junto ao Comando do Exército adote as seguintes medidas: 
	9.4.1. faça cessar os pagamentos decorrentes dos atos ora considerados ilegais pelo item 9.2 deste Acórdão, sob pena de responsabilidade solidária da autoridade administrativa omissa, nos termos do art. 71, IX, da Constituição de 1988 e do art. 262, caput, do Regimento Interno do TCU;
	9.4.2. dê ciência do inteiro teor desta deliberação às interessadas indicadas no item 9.2 deste Acórdão, alertando-as de que o efeito suspensivo proveniente da eventual interposição de recurso junto ao TCU não as eximirá da devolução dos valores percebidos indevidamente após a notificação, diante do não provimento ao referido recurso, devendo encaminhar os comprovantes dessa notificação ao TCU no prazo de até 30 (trinta) dias; 
	9.4.3. encaminhe a este Tribunal, nos termos do art. 262, § 2º, do Regimento Interno do TCU, os novos atos de concessão de pensão militar indicados no item 9.2 deste Acórdão, sem as ilegalidades indicadas nesta deliberação, para serem submetidos à apreciação pelo TCU, na forma do art. 260, caput, do Regimento Interno do TCU; 
	9.5. determinar, nos termos do art. 250, II, do RITCU, que, no prazo de 90 (noventa) dias contados da ciência desta deliberação, o Instituto Nacional do Seguro Social - INSS avalie a cumulativa percepção da pensão militar em favor de Gelcy Conceição Lima da Silva e, se for o caso, promova o eventual cancelamento do benefício previdenciário como "Amparo Social ao Idoso" sob o n.º 5539645355, sem prejuízo de, adicionalmente, avaliar a eventual irregularidade na concessão inicial desse benefício e as possíveis falhas na verificação dos respectivos pressupostos, com a eventual reparação do dano ao erário ante a indevida percepção do referido benefício previdenciário como "Amparo Social ao Idoso"; devendo o INSS informar o TCU sobre o efetivo resultado dessa providência ao final do aludido prazo;
	9.6. enviar a cópia do presente Acórdão, com o Relatório e a Proposta de Deliberação, à Diretoria de Inativos e Pensionistas da 11ª Região Militar junto ao Comando do Exército e ao Instituto Nacional do Seguro Social, para ciência e efetivo cumprimento das determinações proferidas por este Acórdão; e
	9.7. arquivar o presente processo, sem prejuízo de promover o monitoramento da determinações proferidas pelos itens 9.4 e 9.5 deste Acórdão, representando ao TCU, se necessário.

Atos de Pensão Militar deferidas pela Diretoria de Inativos e Pensionistas do Exército do Brasil

Segunda Câmara

11ª Região Militar junto ao Comando do Exército.

3. Interessadas: Cátia Cristina Aguiar (CPF XXX.912.301-XX); Claudia Regina Aguiar Lima (CPF XXX.508.371-XX); Dilma Menezes Monteiro (CPF XXX.995.691-XX); Gelcy Conceição Lima da Silva (CPF XXX.654.591-XX); Hilma Ferreira Gomes de Almeida (CPF XXX.708.401-XX); Iamar Regina Silva Vaz (CPF XXX.235.701-XX); Marcia Anastácia Aguiar (CPF XXX.466.781-XX); Maria Aparecida Goncalves da Cunha (CPF XXX.926.356-XX); Maria Brasilina Busanello da Silva (CPF XXX.381.691-XX); Maria do Rosário Silva (CPF XXX.160.101-XX); Stephani Gross (CPF XXX.291.541-XX); Suenia Carvalho Vieira Carneiro de Almeida (CPF XXX.314.511-XX); e Vânia Fernandes de Sousa (CPF XXX.193.596-XX).

13.1. Ministros presentes: Ana Arraes (Presidente), Aroldo Cedraz e Raimundo Carreiro.
13.2. Ministro-Substituto convocado: Augusto Sherman Cavalcanti.
13.3. Ministros-Substitutos presentes: Marcos Bemquerer Costa e André Luís de Carvalho (Relator).

ACORDAO-COMPLETO-2435078

Acórdão 12574/2020 - Segunda Câmara

ANDRÉ DE CARVALHO

Trata-se de pensões militares deferidas pela Diretoria de Inativos e Pensionistas da 11ª Região Militar junto ao Comando do Exército em favor de Vânia Fernandes de Sousa, a partir do falecimento de Agamenon Inácio de Sousa, em favor de Maria Brasilina Busanello da Silva, a partir do falecimento de Amaury Pimentel da Silva, em favor de Gelcy Conceição Lima da Silva, a partir do falecimento de Arami Ribeiro da Silva, em favor de Iamar Regina Silva Vaz, a partir do falecimento de Benildo Vaz, em favor de Maria Aparecida Gonçalves da Cunha, a partir do falecimento de Gelson Carlos da Cunha, em favor de Stephani Gross, a partir do falecimento de Gustavo Gross, em favor de Dilma Menezes Monteiro, a partir do falecimento de José de Maria Amorim Monteiro, em favor de Suenia Carvalho Vieira Carneiro de Almeida, a partir do falecimento de Maurício da Cruz Carneiro de Almeida, em favor de Maria do Rosário Silva, Márcia Anastácia Aguiar, Cátia Cristina Aguiar e Cláudia Regina Aguiar Lima, a partir do falecimento de Pedro Vasco Aguiar, e em favor de Hilma Ferreira Gomes de Almeida, a partir do falecimento de Ozéas Monteiro de Almeida.
2.	Após a análise do feito, a Auditora Federal Antônia Auricelia B. Alves Cavalcante lançou o seu parecer à Peça 13, com a anuência, por delegação de competência, do diretor da Sefip (Peça 14) , nos seguintes termos:
	" (...) Trata-se de atos de pensão militar, submetidos, para fins de registro, à apreciação do Tribunal de Contas da União (TCU) , de acordo com o art. 71, inciso III, da Constituição Federal.  Os atos foram cadastrados e disponibilizados ao TCU por intermédio do Sistema e-Pessoal, na forma do art. 2º e 4º da Instrução Normativa TCU 78/2018.
	2. Os atos desse processo pertencem às seguintes unidades:
	2.1. Unidade emissora: MINISTÉRIO DA DEFESA-COMANDO DO EXÉRCITO (VINCULADOR) .
	2.2. Unidade cadastradora:  DIRETORIA DE INATIVOS E PENSIONISTAS.
	2.3. Subunidade cadastradora: SUC11 - 11ª Região Militar.
	EXAME TÉCNICO
	Procedimentos aplicados
	3. Os procedimentos para exame, apreciação e registro de atos de pessoal encontram-se estabelecidos na Instrução Normativa TCU 78/2018 e na Resolução TCU 206/2007. Essas normas dispõem que os atos de pessoal disponibilizados por meio do e-Pessoal devem ser submetidos previamente a críticas automatizadas, com base em parâmetros predefinidos.
	4. As críticas das informações cadastradas na etapa de coleta do ato foram elaboradas e validadas levando-se em conta as peculiaridades de cada ato. Os itens verificados nessa etapa são inerentes a dados cadastrais, fundamentos legais, mapa de tempo, ficha financeira, assim como eventuais ocorrências de acumulação. Trata-se de verificações abrangentes, minuciosas e precisas e sem a necessidade de ação humana e, portanto, menos suscetível a falhas. As críticas aplicadas estão discriminadas no sistema, no Menu e-Pessoal, opção 'Crítica', que podem ser acessadas mediante concessão de perfil específico a servidores do TCU responsáveis pela análise.
	5. Além das críticas automatizadas, há verificação humana adicional no caso de haver alertas do sistema ou informações não formatadas, como esclarecimentos do gestor ou do controle interno.  
	6. As críticas também consideram os registros do Sistema Integrado de Administração de Recursos Humanos (Siape) . O Siape disponibiliza informações atualizadas sobre as parcelas que integram os proventos, diferentemente, portanto, do e-Pessoal, que informa as parcelas no momento do registro do ato. 
	7. Essa confrontação com o Siape fornece uma visão atual e verdadeira da situação, o que permite descaracterizar irregularidades e inconsistências que, embora constantes do e-Pessoal, já foram corrigidas.
	8. As verificações detectadas nos atos encontram-se discriminadas na aba de pendências de cada ato no sistema e-Pessoal, bem como nos espelhos dos atos contemplados por esta instrução.
	Exame das Constatações
	9. Ato: 34797/2017 - Interessado: OZEAS MONTEIRO DE ALMEIDA - CPF: XXX.133.461-XX
	9.1. Beneficiário: HILMA FERREIRA GOMES DE ALMEIDA - CPF: XXX.708.401-XX - Cônjuge
	9.2. Parecer do Controle Interno: considerar o ato Legal.
	9.3. Por intermédio de análises realizadas por esta Unidade Técnica no presente ato, não se constatou irregularidade que obste a chancela pela legalidade.
	9.4 Encaminhamento do ato:
	9.4.1. Considerar LEGAL e conceder registro do ato de OZEAS MONTEIRO DE ALMEIDA. 
	10. Ato: 60889/2018 - Interessado: BENILDO VAZ - CPF: XXX.348.291-XX
	10.1 Beneficiário: IAMAR REGINA SILVA VAZ - CPF: XXX.235.701-XX - Cônjuge
	10.2. Parecer do Controle Interno: considerar o ato Legal.
	10.3. Por intermédio de análises realizadas por esta Unidade Técnica no presente ato, não se constatou irregularidade que obste a chancela pela legalidade.
	10.4. Encaminhamento do ato:
	10.4.1. Considerar LEGAL e conceder registro do ato de BENILDO VAZ.
	11. Ato: 80692/2018 - Interessado: MAURICIO DA CRUZ CARNEIRO DE ALMEIDA - CPF: XXX.661.261-XX
	11.1. Beneficiário: SUENIA CARVALHO VIEIRA CARNEIRO DE ALMEIDA - CPF: XXX.314.511-XX - Cônjuge
	11.2. Parecer do Controle Interno: considerar o ato Legal.
	11.3. Por intermédio de análises realizadas por esta Unidade Técnica no presente ato, não se constatou irregularidade que obste a chancela pela legalidade.
	11.4. Encaminhamento do ato:
	11.4.1. Considerar LEGAL e conceder registro do ato de MAURICIO DA CRUZ CARNEIRO DE ALMEIDA.
	12. Ato: 13401/2019 - Interessado: GELSON CARLOS DA CUNHA - CPF: XXX.308.347-XX
	12.1. Beneficiário: MARIA APARECIDA GONCALVES DA CUNHA - CPF: XXX.926.356-XX - Cônjuge
	12.2. Parecer do Controle Interno: considerar o ato Legal.
	12.3. Por intermédio de análises realizadas por esta Unidade Técnica no presente ato, não se constatou irregularidade que obste a chancela pela legalidade.
	12.4. Encaminhamento do ato:
	12.4.1. Considerar LEGAL e conceder registro do ato de GELSON CARLOS DA CUNHA.	13. Ato: 36494/2019 - Interessado: GUSTAVO GROSS - CPF: XXX.961.057-XX
	13.1. Beneficiário: STEPHANI GROSS - CPF: XXX.291.541-XX - Filho (a) 
	13.2. Parecer do Controle Interno: considerar o ato Legal.
	13.3. Por intermédio de análises realizadas por esta Unidade Técnica no presente ato, não se constatou irregularidade que obste a chancela pela legalidade.
	13.4. Encaminhamento do ato:
	13.4.1. Considerar LEGAL e conceder registro do ato de GUSTAVO GROSS. 
	14. Ato: 48245/2019 - Interessado: JOSE DE MARIA AMORIM MONTEIRO - CPF: XXX.122.451-XX
	14.1. Beneficiário: DILMA MENEZES MONTEIRO - CPF: XXX.995.691-XX - Cônjuge
	14.2. Parecer do Controle Interno: considerar o ato Legal.
	14.3. Por intermédio de análises realizadas por esta Unidade Técnica no presente ato, não se constatou irregularidade que obste a chancela pela legalidade.
	14.4. Encaminhamento do ato:
	14.4.1. Considerar LEGAL e conceder registro do ato de JOSE DE MARIA AMORIM MONTEIRO. 
	15. Ato: 49546/2019 - Interessado: PEDRO VASCO AGUIAR - CPF: XXX.875.237-XX
	15.1. Beneficiários: MARIA DO ROSARIO SILVA - CPF: XXX.160.101-XX - Cônjuge; MARCIA ANASTACIA AGUIAR - CPF: XXX.466.781-XX - Filho (a) ; CATIA CRISTINA AGUIAR - CPF: XXX.912.301-XX - Filho (a) e CLAUDIA REGINA AGUIAR LIMA - CPF: XXX.508.371-XX - Filho (a) 
	15.2. Parecer do Controle Interno: considerar o ato Legal.
	15.3. Por intermédio de análises realizadas por esta Unidade Técnica no presente ato, não se constatou irregularidade que obste a chancela pela legalidade.
	15.4. Encaminhamento do ato:
	15.4.1. Considerar LEGAL e conceder registro do ato de PEDRO VASCO AGUIAR. 
	16. Ato: 51479/2019 - Interessado: AMAURY PIMENTEL DA SILVA - CPF: XXX.282.078-XX
	16.1. Beneficiário: MARIA BRASILINA BUSANELLO DA SILVA - CPF: XXX.381.691-XX - Cônjuge
	16.2. Parecer do Controle Interno: considerar o ato Legal.
	16.3. Por intermédio de análises realizadas por esta Unidade Técnica no presente ato, não se constatou irregularidade que obste a chancela pela legalidade.
	16.4. Encaminhamento do ato:
	16.4.1.  Considerar LEGAL e conceder registro do ato de AMAURY PIMENTEL DA SILVA. 
	17. Ato: 52125/2019 - Interessado: AGAMENON INACIO DE SOUSA - CPF: XXX.006.076-XX
	17.1. Beneficiário: VANIA FERNANDES DE SOUSA - CPF: XXX.193.596-XX - Cônjuge
	17.2. Parecer do Controle Interno: considerar o ato Legal.
	17.3. Por intermédio de análises realizadas por esta Unidade Técnica no presente ato, não se constatou irregularidade que obste a chancela pela legalidade.
	17.4 Encaminhamento do ato:
	17.4.1. Considerar LEGAL e conceder registro do ato de AGAMENON INACIO DE SOUSA. 
	18. Ato: 62104/2019 - Interessado: ARAMI RIBEIRO DA SILVA - CPF: XXX.946.750-XX
	18.1. Beneficiário: GELCY CONCEICAO LIMA DA SILVA - CPF: XXX.654.591-XX - Cônjuge
	18.2. Parecer do Controle Interno: considerar o ato Legal.
	18.3. Por intermédio de análises realizadas por esta Unidade Técnica no presente ato, não se constatou irregularidade que obste a chancela pela legalidade.
	18.4. Encaminhamento do ato:
	18.4.1. Considerar LEGAL e conceder registro do ato de ARAMI RIBEIRO DA SILVA.
	CONCLUSÃO
	19. A abrangência e a profundidade das verificações levadas a efeito fundamentam convicção de que os atos 13401/2019, 48245/2019, 62104/2019, 80692/2018, 36494/2019, 34797/2017, 49546/2019, 60889/2018, 52125/2019 e 51479/2019 podem ser apreciados pela legalidade, em razão de não terem sido encontradas irregularidades nos atos, de acordo com o item Exame das Constatações desta instrução.
	PROPOSTA DE ENCAMINHAMENTO
	20. Ante o exposto, com fundamento no art. 71, inciso III, da Constituição Federal, no art. 1º, inciso V, e art. 39, incisos I e II, da Lei 8.443/1992, no art. 260 do Regimento Interno do Tribunal de Contas da União, propõe-se:
	20.1. Considerar LEGAIS e conceder o registro dos atos de GELSON CARLOS DA CUNHA, JOSE DE MARIA AMORIM MONTEIRO, ARAMI RIBEIRO DA SILVA, MAURICIO DA CRUZ CARNEIRO DE ALMEIDA, GUSTAVO GROSS, OZEAS MONTEIRO DE ALMEIDA, PEDRO VASCO AGUIAR, BENILDO VAZ, AGAMENON INACIO DE SOUSA e AMAURY PIMENTEL DA SILVA."
3.	Enfim, por intermédio do Exmo. Sr. Procurador Rodrigo Medeiros de Lima, o MPTCU divergiu parcialmente da aludida proposta da unidade técnica, tendo consignado, para tanto, o seu parecer à Peça15 nos seguintes termos:
	"Trata-se de processo consolidado com 10 atos de pensão militar concedidas pelo Ministério da Defesa - Comando da Exército.
	2.	Em pareceres uniformes a Secretaria de Fiscalização de Pessoal (Sefip) propôs a legalidade e registro dos atos (peças 13-14) .
	3.	Os atos de peças 5, 6, 7, 9 e 10 tratam, respectivamente, das pensões militares instituídas por: Gelson Carlos da Cunha, em favor de Maria Aparecida Gonçalves da Cunha, habilitada à pensão na condição de cônjuge; Gustavo Gross, em favor da filha Stephani Gross; José de Maria Amorim Monteiro, em favor de Dilma Menezes Monteiro, habilitada à pensão na condição de cônjuge; Amaury Pimentel da Silva, em favor de Maria Brasilina Busanello da Silva, habilitada à pensão na condição de cônjuge; e, Agamenon Inácio de Sousa, em favor de Vânia Fernandes de Sousa, habilitada à pensão na condição de cônjuge.
	4.	Ocorre que o Sr. Gelson Carlos da Cunha (peça 5) ocupava na ativa o posto de 2º Tenente. Não passou pela reserva e, em 3/4/1997, com 34 anos, 4 meses e 24 dias de serviço o militar foi reformado e os proventos passaram a ser calculados com base no posto de Capitão, por ter sido considerado definitivamente incapaz para o serviço ativo das Forças Armadas em face de invalidez permanente decorrente de doença especificada em lei.
	5.	No que se refere ao Sr. Gustavo Gross (peça 6) observa-se que ele ocupava na ativa o posto de Major, e foi transferido para a reserva remunerada em 4/6/1970, quando contava com 33 anos, 11 meses e 4 dias de serviço. Em razão disso, os proventos da reserva passaram a ser calculados tendo por referência o posto de Tenente Coronel. Em 18/3/1983, o militar foi reformado e os proventos passaram a ser calculados com base no posto de Coronel, por ter sido considerado definitivamente incapaz para o serviço ativo das Forças Armadas em face de invalidez permanente decorrente de doença especificada em lei.
	6.	Quanto ao Sr. José de Maria Amorim Monteiro (peça 7) , verifica-se que ele ocupava na ativa o posto de Coronel, e foi transferido para a reserva remunerada em 30/10/1981, quando contava com 39 anos e 1 dia de serviço. Em razão disso, os proventos da reserva passaram a ser calculados tendo por referência o posto de General de Brigada, com fundamento no art. 50, inciso II, da Lei 6.880/1980. Em 25/7/1990, o militar foi reformado e os proventos passaram a ser calculados com base no posto de General de Divisão, por ter sido considerado definitivamente incapaz para o serviço ativo das Forças Armadas em face de invalidez permanente decorrente de doença especificada em lei.
	7.	O Sr. Amaury Pimentel da Silva (peça 9) ocupava na ativa o posto de Tenente Coronel, e foi transferido para a reserva remunerada em 16/8/1982, quando contava com 30 anos, 8 meses e 16 dias de serviço. Em razão disso, os proventos da reserva passaram a ser calculados tendo por referência o posto de Coronel, com fundamento no art. 50, inciso II, da Lei 6.880/1980. Em 21/1/1998, o militar foi reformado e os proventos passaram a ser calculados com base no posto de General de Brigada, por ter sido considerado definitivamente incapaz para o serviço ativo das Forças Armadas em face de invalidez permanente decorrente de doença especificada em lei.
	8.	O Sr. Agamenon Inácio de Sousa (peça 10) ocupava na ativa o posto de 2º Tenente, e foi transferido para a reserva remunerada em 30/6/1998, quando contava com 30 anos, 5 meses e 23 dias de serviço. Em razão disso, os proventos da reserva passaram a ser calculados tendo por referência o posto de 1º Tenente, com fundamento no art. 50, inciso II, da Lei 6.880/1980. Em 31/3/2010, o militar foi reformado e os proventos passaram a ser calculados com base no posto de Capitão, por ter sido considerado definitivamente incapaz para o serviço ativo das Forças Armadas em face de invalidez permanente decorrente de doença especificada em lei.
	9.	Como se vê, em todos os casos, os proventos tiveram por referência dois postos acima daquele que os militares ostentavam na atividade.
	10.	A Corte de Contas firmou entendimento, por intermédio do Acórdão 2225/2019-TCU-Plenário da relatoria do Ministro Benjamin Zymler e proferido na sessão de 18/9/2019, no sentido de que não há embasamento legal para o cálculo dos proventos de reforma ter por referência dois postos acima daquele ostentado pelo militar na atividade. A Lei 6.880/1980 trata do tema em seus artigos 50, 108 e 110 (grifos acrescidos) :
	'Art. 50. São direitos dos militares:
	(...) II - a percepção de remuneração correspondente ao grau hierárquico superior ou melhoria da mesma quando, ao ser transferido para a inatividade, contar mais de 30 (trinta) anos de serviço; (redação original) 
	II - o provento calculado com base no soldo integral do posto ou graduação que possuía quando da transferência para a inatividade remunerada, se contar com mais de trinta anos de serviço; (Redação dada pela Medida Provisória nº 2.215-10, de 31.8.2001) 
	III - a remuneração calculada com base no soldo integral do posto ou graduação quando, não contando 30 (trinta) anos de serviço, for transferido para a reserva remunerada, ex officio, por ter atingido a idade-limite de permanência em atividade no posto ou na graduação, ou ter sido abrangido pela quota compulsória; e (Redação original) 
	III - o provento calculado com base no soldo integral do posto ou graduação quando, não contando trinta anos de serviço, for transferido para a reserva remunerada, ex officio, por ter atingido a idade-limite de permanência em atividade no posto ou na graduação, ou ter sido abrangido pela quota compulsória; e (Redação dada pela Medida Provisória nº 2.215-10, de 31.8.2001) 
	(...) Art. 108. A incapacidade definitiva pode sobrevir em consequência de:
	I - ferimento recebido em campanha ou na manutenção da ordem pública;
	II - enfermidade contraída em campanha ou na manutenção da ordem pública, ou enfermidade cuja causa eficiente decorra de uma dessas situações;
	III - acidente em serviço;
	IV - doença, moléstia ou enfermidade adquirida em tempo de paz, com relação de causa e efeito a condições inerentes ao serviço;
	V - tuberculose ativa, alienação mental, neoplasia maligna, cegueira, lepra, paralisia irreversível e incapacitante, cardiopatia grave, mal de Parkinson, pênfigo, espondiloartrose anquilosante, nefropatia grave e outras moléstias que a lei indicar com base nas conclusões da medicina especializada; e (Redação original) 
	V - tuberculose ativa, alienação mental, esclerose múltipla, neoplasia maligna, cegueira, lepra, paralisia irreversível e incapacitante, cardiopatia grave, mal de Parkinson, pênfigo, espondiloartrose anquilosante, nefropatia grave e outras moléstias que a lei indicar com base nas conclusões da medicina especializada; e (Redação dada pela Lei nº 12.670, de 2012) 
	VI - acidente ou doença, moléstia ou enfermidade, sem relação de causa e efeito com o serviço.
	§ 1º Os casos de que tratam os itens I, II, III e IV serão provados por atestado de origem, inquérito sanitário de origem ou ficha de evacuação, sendo os termos do acidente, baixa ao hospital, papeleta de tratamento nas enfermarias e hospitais, e os registros de baixa utilizados como meios subsidiários para esclarecer a situação.
	§ 2º Os militares julgados incapazes por um dos motivos constantes do item V deste artigo somente poderão ser reformados após a homologação, por Junta Superior de Saúde, da inspeção de saúde que concluiu pela incapacidade definitiva, obedecida à regulamentação específica de cada Força Singular.
	Art. 110. O militar da ativa julgado incapaz definitivamente por um dos motivos constantes dos itens I e II do artigo 108 será reformado com remuneração calculada com base no soldo correspondente ao grau hierárquico imediato ao que possuir na ativa. (Redação original) 
	Art. 110. O militar da ativa ou da reserva remunerada, julgado incapaz definitivamente por um dos motivos constantes dos incisos I e II do art. 108, será reformado com a remuneração calculada com base no soldo correspondente ao grau hierárquico imediato ao que possuir ou que possuía na ativa, respectivamente. (Redação dada pela Lei nº 7.580, de 1986) 
	§ 1º Aplica-se o disposto neste artigo aos casos previstos nos itens III, IV e V do artigo 108, quando, verificada a incapacidade definitiva, for o militar considerado inválido, isto é, impossibilitado total e permanentemente para qualquer trabalho.
	§ 2º Considera-se, para efeito deste artigo, grau hierárquico imediato:
	a) o de Primeiro-Tenente, para Guarda-Marinha, Aspirante-a-Oficial e Suboficial ou Subtenente;
	b) o de Segundo-Tenente, para Primeiro-Sargento, Segundo-Sargento e Terceiro-Sargento; e
	c) o de Terceiro-Sargento, para Cabo e demais praças constantes do Quadro a que se refere o artigo 16.
	§ 3º Aos benefícios previstos neste artigo e seus parágrafos poderão ser acrescidos outros relativos à remuneração, estabelecidos em leis especiais, desde que o militar, ao ser reformado, já satisfaça às condições por elas exigidas.
	§ 4º O direito do militar previsto no artigo 50, item II, independerá de qualquer dos benefícios referidos no caput e no § 1° deste artigo, ressalvado o disposto no parágrafo único do artigo 152. (Revogado pela Medida Provisória nº 2.215-10, de 31.8.2001) 
	§ 5º Quando a praça fizer jus ao direito previsto no artigo 50, item II, e, conjuntamente, a um dos benefícios a que se refere o parágrafo anterior, aplicar-se-á somente o disposto no § 2º deste artigo. (Revogado pela Medida Provisória nº 2.215-10, de 31.8.2001) '
	11. Da leitura dos dispositivos, observa-se que o benefício de 'proventos calculados sobre o posto hierárquico imediato', seja em consequência de transferência para a inatividade contando com mais de 30 anos de serviço, conforme dispõe o art. 50 da Lei 6.880/1980, ou seja pelo motivo de o militar ter sido considerado incapaz definitivamente, conforme art. 110 da mesma lei, somente pode ser calculado com base no soldo correspondente ao grau hierárquico imediato ao que possuir ou que possuía na ativa.
	12. Nesse sentido, pede-se vênia para transcrever trecho do elucidativo voto do Ministro Benjamin Zymler, condutor do Acórdão 13439/2019-TCU-Primeira Câmara (grifos no original) :
	'8.	Como se vê, o benefício previsto no art. 110 da Lei 6.880/1980, expressamente dirigido ao militar da ativa ou da reserva remunerada, não alcança o militar reformado. Ademais, quer da ativa, quer da reserva, o benefício se traduz no cálculo dos proventos com base no soldo do posto hierárquico imediato àquele que o favorecido apresentava na ativa - ou seja, não há espaço na norma para o cálculo dos proventos ter por referência dois postos acima daquele ostentado pelo militar na atividade.
	9.	Sobre o primeiro ponto - os destinatários do adicional -, a jurisprudência do Superior Tribunal de Justiça (STJ) , intérprete último da lei federal, há muito se encontra pacificada, como ilustram os precedentes adiante reproduzidos:
	'PROCESSUAL CIVIL. ADMINISTRATIVO. MILITAR REFORMADO POR ATINGIR A IDADE LIMITE NA RESERVA. INVALIDEZ SUPERVENIENTE À INATIVAÇÃO. REFORMA COM REMUNERAÇÃO CORRESPONDENTE AO GRAU HIERÁRQUICO IMEDIATO. IMPOSSIBILIDADE. SÚMULAS 7 E 83 DO STJ.
	1. O art. 110 da Lei 6.880/1980 prevê o direito de o militar da ativa ou da reserva remunerada ser reformado com a remuneração calculada com base no soldo correspondente ao grau hierárquico imediato ao que possuir.
	2. O Tribunal de origem asseverou: 'o autor foi reformado ex officio em 21/05/2006 (Evento 20 - PROCADM4 - fl. 15) , por ter atingido idade limite de permanência na reserva, nos termos do art. 106, I, d, da Lei n° 6.880/80. Pretende, agora, a melhoria da reforma para que seus proventos passem a ser calculados com base na remuneração do posto superior na inatividade, em razão da superveniência de moléstia que determina a sua invalidez (neoplasia maligna constatada em 04/01/2008) '.
	3. É inviável reanalisar a constatação das datas da reforma e da eclosão da moléstia, pois inarredável a revisão do conjunto probatório dos autos para afastar as premissas fáticas estabelecidas pelo acórdão recorrido. Aplica-se, portanto, o óbice da Súmula 7/STJ.
	4. Ao reconhecer que o direito ora pugnado alcança apenas os militares da ativa ou da reserva remunerada, não prevendo a possibilidade da alteração de proventos de militar reformado por atingir a idade limite na reserva, o Tribunal a quo decidiu em consonância com a jurisprudência do STJ, razão pela qual incide a Súmula 83 do STJ. Precedentes: REsp 1.381.724/RS, Relatora Ministra REGINA HELENA COSTA, PRIMEIRA TURMA, DJe 10/5/2017; e AgRg no REsp 1.539.940/RS, Relatora Ministra ASSUSETE MAGALHÃES, SEGUNDA TURMA, DJe 29/3/2016.
	5. Recurso Especial não conhecido' (REsp 1784347/RS, Rel. Min. Herman Benjamin, Segunda Turma, julgado em 2/4/2019, DJe de 23/4/2019; ênfase acrescentada) .
	'ADMINISTRATIVO. MILITAR. REFORMA. ALTERAÇÃO DE BENEFÍCIO. INCAPACIDADE SUPERVENIENTE. ART. 110, § 1º C/C ART. 108, V, DA LEI 6.880/80. MILITARES DA ATIVA OU RESERVA REMUNERADA. RESTRIÇÃO. MILITAR JÁ REFORMADO. IMPOSSIBILIDADE.
	1. A reforma do militar com a remuneração calculada com base no soldo correspondente ao grau hierárquico imediato ao que possuir ou que possuía na ativa, nos termos do art. 110, § 1º, c/c o art. 108, V, da Lei 6.880/80, restringe-se aos militares da ativa ou reserva remunerada, na exata disposição do caput do art. 110, não sendo possível a concessão de tal benesse àqueles militares já reformados.
	2. Recurso especial não provido' (REsp 1.340.075/CE, Rel. Min. Castro Meira, Segunda Turma, julgado em 9/4/2013, DJe de 15/4/2013; ênfase acrescentada) .
	(...) 11. De fato, há distinção tão substancial entre os regimes jurídicos aplicáveis, de per si, aos militares da ativa, da reserva e reformados que não se apresenta razoável pretender igualá-los - pela via da hermenêutica - para efeito de concessão de benefícios. Note-se que, no plano remuneratório, o Supremo Tribunal Federal (STF) tem restringido, inclusive, a eficácia de títulos executivos judiciais quando o titular do direito migra da condição de servidor ativo para a de servidor aposentado. No MS 30.725, por exemplo, o Ministro Gilmar Mendes anotou:
	'Nesse sentido, a coisa julgada deveria ser invocada, a princípio, para efeitos de pagamento de vencimentos, o que não significa, necessariamente, que essa proteção jurídica se estenda, desde logo, para o cálculo dos proventos, o qual deve ser analisado caso a caso, sob pena de reconhecer-se a perpetuação de um direito declarado a ponto de alcançar um instituto jurídico diverso: o instituto dos proventos.'
	12. Ora, o art. 110 do Estatuto dos Militares tem por evidente propósito compensar os militares da ativa que tenham sua carreira precocemente interrompida por infortúnios associados ao cumprimento do dever. A exceção são as enfermidades referidas no inciso V do art. 108, mas mesmo ali se faz inequívoca a intenção do legislador de favorecer o militar vitimado pela interrupção abrupta da carreira.
	13. Naturalmente, não há que se falar em interrupção da carreira no caso de militares já reformados.
	14. Poder-se-ia até objetar, é verdade, que os militares da reserva, expressamente referidos pela norma, também se encontram, tecnicamente, na situação de inativos. No entanto, insisto, o discrímen entre reserva e reforma é tal que a simples leitura da conceituação dada aos institutos espanca qualquer dúvida a respeito. Eis o que dispõe o art. 3º da Lei 6.880/1980:
	'Art. 3° Os membros das Forças Armadas, em razão de sua destinação constitucional, formam uma categoria especial de servidores da Pátria e são denominados militares.
	§ 1° Os militares encontram-se em uma das seguintes situações:
	a) na ativa:
	(...) b) na inatividade:
	I - os da reserva remunerada, quando pertençam à reserva das Forças Armadas e percebam remuneração da União, porém sujeitos, ainda, à prestação de serviço na ativa, mediante convocação ou mobilização; e
	II - os reformados, quando, tendo passado por uma das situações anteriores estejam dispensados, definitivamente, da prestação de serviço na ativa, mas continuem a perceber remuneração da União.'
	15. Nessa mesma linha, saliento que, em sua redação original, o § 1º do art. 110 do Estatuto dirigia-se unicamente aos militares da ativa. Foi a ocorrência de casos reais de incapacidade - envolvendo reservistas convocados - ocasionada por ferimento ou enfermidade contraída em função do efetivo exercício da atividade militar (incisos I e II do art. 108) que motivou o legislador a lhes estender o benefício. Reproduzo a exposição de motivos que fundamentou a alteração:
	(...) 18. Relativamente ao segundo ponto mencionado no item 8 deste voto - concessão em cascata do benefício previsto no art. 110 da Lei 6.880/1980 -, a jurisprudência do STJ rejeita a hipótese mesmo que a moléstia incapacitante tenha sido adquirida com o militar ainda na reserva remunerada. Em outras palavras, se já beneficiário da vantagem do art. 50, inciso II, da Lei 6.880/1980 (inatividade com proventos calculados sobre o posto hierárquico imediato) , nem sequer o militar da reserva remunerada acometido de moléstia incapacitante faz jus a nova melhoria de proventos com esteio no art. 110, § 1º, da Lei 6880/1980. Nesse sentido, exemplificativamente, cito como precedente:
	'AGRAVO REGIMENTAL NOS EMBARGOS DE DECLARAÇÃO EM RECURSO ESPECIAL. ADMINISTRATIVO. MILITAR DA RESERVA REMUNERADA. SUPERVENIÊNCIA DE INCAPACIDADE TOTAL E DEFINITIVA. REFORMA. CÁLCULO DOS PROVENTOS. SOLDO DO POSTO IMEDIATAMENTE SUPERIOR AO QUE EXERCIA NA ATIVA. 
	1. A orientação jurisprudencial desta Corte Superior é no sentido de que o militar da reserva remunerada julgado definitivamente incapaz para qualquer trabalho, como na hipótese de estar acometido de cardiopatia grave, deve ser reformado com proventos correspondentes ao soldo da graduação hierárquica imediata a que possuía na ativa, nos termos do art. 110, § 1º, da Lei nº 6.880/80. 
	2. Agravo regimental a que se nega provimento' (AgRg nos EDcl no Recurso Especial 966.142/RJ, Rel. Min. Marco Aurélio Bellizze, Quinta Turma, julgado em 26/2/2013, DJe de 5/3/2013) .
	(...) 20. Ressalto, a propósito, que o entendimento aqui externado foi acolhido à unanimidade pelo Plenário desta Corte de Contas por meio do Acórdão 2.225/2019, de 18/9/2019.'
	13. Ante o exposto, este representante do Ministério Público de Contas da União opina por considerar ilegais os atos de pensão militar instituídas por Gelson Carlos da Cunha, Gustavo Gross, José de Maria Amorim Monteiro, Amaury Pimentel da Silva e Agamenon Inácio de Sousa (peças 5, 6, 7, 9 e 10) , uma vez que os proventos das reformas tiveram por referência dois postos acima daqueles que os militares ostentavam na atividade, irregularidade que macula os proventos das respectivas pensões calculadas com base em um ou dois postos acima, com fundamento no art. 15 da Lei 3.765/1960 (atualizada pela Medida Provisória 2.215-10/2001) .
	14. Ressalte-se que os atos foram enviados ao TCU em 2019, de modo que podem ser apreciados sem a necessidade de prévia oitiva das interessadas, nos termos do Acórdão 587/2011-TCU-Plenário.
	II
	15. O ato de peça 11 trata da pensão militar instituída por Arami Ribeiro da Silva, em favor de Gelcy Conceição Lima da Silva, habilitada à pensão na condição de cônjuge.
	16. Consulta realizada em sistemas corporativos do TCU revela que a Sra. Gelcy percebe, além da pensão militar, o seguinte benefício previdenciário pago pelo Instituto Nacional do Seguro Social (INSS) :
	Número do benefício: 5539645355
	Espécie: Amparo Social ao Idoso
	Data de Início: 24/10/2012
	17. Observa-se que o referido benefício não impede que este Tribunal aprecie o ato pela legalidade e conceda o respectivo registro, conforme proposto pela Unidade Técnica, uma vez que a sua percepção não caracteriza descumprimento à permissão de acumulação prevista no art. 29 da Lei 3.765/1960, com a redação dada pela Medida Provisória 2.215/2001:
	'Art. 29.  É permitida a acumulação: 
	I - de uma pensão militar com proventos de disponibilidade, reforma, vencimentos ou aposentadoria;
	II - de uma pensão militar com a de outro regime, observado o disposto no art. 37, inciso XI, da Constituição Federal.'
	18. No entanto, infere-se das informações disponíveis a este Tribunal, que o benefício em comento (5539645355) pode ser relativo à assistência social de que trata a Lei 8.742/1993, a qual garante 'um salário-mínimo mensal à pessoa com deficiência e ao idoso com 65 (sessenta e cinco) anos ou mais que comprovem não possuir meios de prover a própria manutenção nem de tê-la provida por sua família' (art. 20, caput) .
	19. O § 1º do mesmo art. 20 estabelece que 'para os efeitos do disposto no caput, a família é composta pelo requerente, o cônjuge ou companheiro, (...) '. E o § 3º dispõe que 'considera-se incapaz de prover a manutenção da pessoa com deficiência ou idosa a família cuja renda mensal per capita seja inferior a 1/4 (um quarto) do salário-mínimo' (grifos inseridos) .
	20. O instituidor da pensão militar em apreço, o Sr. Arami Ribeiro da Silva, estava na reserva do Exército desde 1992, com proventos calculados na graduação de Capitão, valor muito superior àquele previsto no § 3º do art. 20 da Lei 8.742/1993. Contudo, os elementos dos autos não permitem afirmar que a Sra. Gelcy Conceição Lima da Silva era cônjuge ou companheira na data da concessão do referido benefício (2012) . Portanto, não é possível concluir que naquela data estaria descaracterizada a situação de insuficiência de meios para prover o próprio sustento ou de tê-la provida por sua família.
	21. De toda forma, a inclusão da Sra. Gelcy Conceição Lima da Silva na condição de pensionista do ex-militar Arami Ribeiro da Silva torna duvidosa a regularidade do pagamento do referido auxílio pelos cofres do INSS.
	22. Não se pode olvidar que a percepção do referido benefício cumulado com a pensão militar em apreço está em desacordo com o disposto no § 4º do art. 20 da Lei 8.742/1993 (grifos inseridos) : 
	'§ 4º O benefício de que trata este artigo não pode ser acumulado pelo beneficiário com qualquer outro no âmbito da seguridade social ou de outro regime, salvo os da assistência médica e da pensão especial de natureza indenizatória. (Redação dada pela Lei nº 12.435, de 2011) .'
	23. Ante o exposto, opinamos por que este Tribunal, a par de julgar legal o ato de peça 11, conforme proposto pela Sefip, dê conhecimento ao INSS da percepção de pensão militar pela Sra. Gelcy Conceição Lima da Silva, para que aquele órgão promova a revisão do benefício previdenciário 5539645355, além de examinar eventual irregularidade na concessão inicial e possíveis falhas na verificação dos pressupostos do multicitado benefício, a exemplo do decidido no Acórdão 10578/2019-TCU-Primeira Câmara.
	III
	24. Por fim, quanto aos demais atos (peças 2, 3, 4 e 8) , acolhemos a proposta apresentada pela Unidade Técnica de legalidade e registro."
É o Relatório.

não há.

Procurador Rodrigo Medeiros de Lima.

PENSÕES MILITARES. BENEFÍCIOS CORRESPONDENTES A DOIS GRAUS HIERÁRQUICOS SUPERIORES AO POSTO OU GRADUAÇÃO DOS INSTITUIDORES NA ATIVA. ILEGALIDADE DE CINCO ATOS. NEGATIVA DE REGISTRO. LEGALIDADE E REGISTRO DOS DEMAIS ATOS. DETERMINAÇÕES.

PENSÃO MILITAR (PMIL)

Secretaria de Fiscalização de Pessoal (Sefip).

Trata-se de pensões militares deferidas pela Diretoria de Inativos e Pensionistas da 11ª Região Militar junto ao Comando do Exército sob as seguintes condições:
	Peça
	Instituidor
	Tipo de Ato
	Data do Óbito
	Vigência
	Enviado ao TCU
	Beneficiárias

	2
	Ozéas Monteiro de Almeida
	Inicial
	17/9/2017
	17/9/2017
	17/1/2018
	- Hilma Ferreira Gomes de Almeida (Cônjuge, nascimento: 19/8/1957) 

	3
	Benildo Vaz
	Inicial
	7/6/2018
	7/6/2018
	18/12/2018
	- Iamar Regina Silva Vaz (Cônjuge, nascimento:  29/11/1958) 

	4
	Maurício da Cruz Carneiro de Almeida
	Inicial
	20/8/2018
	20/8/2018
	18/1/2019
	- Suenia Carvalho Vieira Carneiro de Almeida (Cônjuge, nascimento: 25/2/1976) 

	5
	Gelson Carlos da Cunha
	Inicial
	9/8/1997
	9/8/1997
	6/6/2019
	- Maria Aparecida Gonçalves da Cunha (Cônjuge, nascimento: 19/12/1948) 

	6
	Gustavo Gross
	Reversão
	15/9/1999
	01/3/2019
	30/5/2019
	Stephani Gross (Filha, nascimento: 22/8/1968) 

	7
	José de Maria Amorim Monteiro
	Inicial
	26/3/2019
	26/3/2019
	24/7/2019
	Dilma Menezes Monteiro (Cônjuge, nascimento: 8/8/1932) 

	8
	Pedro Vasco Aguiar
	Inicial
	5/3/2019
	5/3/2019
	24/7/2019
	Cátia Cristina Aguiar (Filha, nascimento: 28/3/1974) ; Cláudia Regina Aguiar Lima (Filha, nascimento: 3/4/1970) ; Márcia Anastácia Aguiar (Filha, nascimento: 19/3/1971) ; Maria do Rosário Silva (Cônjuge, nascimento: 25/9/1960) 

	9
	Amaury Pimentel da Silva
	Inicial
	31/3/2019
	31/3/2019
	24/6/2019
	Maria Brasilina Busanello da Silva (Cônjuge, nascimento 20/9/1940) 

	10
	Agamenon Inácio de Sousa
	Inicial
	26/2/2019
	26/2/2019
	24/6/2019
	Vânia Fernandes de Sousa (Cônjuge, nascimento: 11/12/1952) 

	11
	Arami Ribeiro da Silva
	Inicial
	30/1/2019
	30/1/2019
	24/7/2019
	Gelcy Conceição Lima da Silva (Cônjuge, nascimento: 4/5/1943) 

2.	De toda sorte, após a análise final do feito, a Sefip pugnou pela legalidade de todos os aludidos atos, tendo o MPTCU opinado, todavia, pela ilegalidade dos atos instituídos a partir do falecimento de Gelson Carlos da Cunha (Peça 5) , Gustavo Gross (Peça 6) , José de Maria Amorim Monteiro (Peça 7) , Amaury Pimentel da Silva (Peça 9) e Agamenon Inácio de Sousa (Peça 10) , ao vislumbrar que não subsistiria o embasamento legal para o cálculo dos proventos de reforma pela suposta referência em dois postos acima do então posto ostentado pelos militares na ativa.
3.	Incorporo o parecer da Sefip, com o ajuste apontado pelo MPTCU, a estas razões de decidir.
4.	Como visto, os instituidores dos atos acostados às Peças 5, 6, 7, 9 e 10 teriam, por ocasião das respectivas reformas por incapacidade definitiva, passado a perceber os proventos calculados em dois postos acima do nível então ostentado na atividade, ante a suposta aplicação do art. 110 da Lei n.º 6.880, de 1980, sob as seguintes condições: 
	Peça
	Instituidor
	Posto na Ativa
	Reserva
	Tempo de serviço (contribuição) 
	Reforma

				Data
	Idade
	Posto
		Data
	Posto

	5
	Gelson Carlos da Cunha
	2º Tenente
	Não passou pela reserva
	34 anos, 4 meses e 24 dias
	3/4/1997
	Capitão

	6
	Gustavo Gross
	Major
	4/6/1970
	52
	Tenente Coronel
	33 anos, 11 meses e 4 dias
	18/3/1983
	Coronel

	7
	José de Maria Amorim Monteiro
	Coronel
	30/10/1981
	55
	General de Brigada
	39 anos e 1 dia
	25/7/1990
	General de Divisão

	9
	Amaury Pimentel da Silva
	Tenente Coronel
	16/8/1982
	48
	Coronel
	30 anos, 8 meses e 16 dias
	21/1/1998
	General de Brigada

	10
	Agamenon Inácio de Sousa
	2º Tenente
	30/6/1998
	47
	1º Tenente
	30 anos, 5 meses e 23 dias
	31/3/2010
	Capitão

5. 	O Parquet especial assinalou, contudo, que, por meio do Acórdão 2.225 prolatado na Sessão de 18/9/2019, o Plenário do TCU teria firmado o entendimento no sentido da ausência de embasamento jurídico para o cálculo dos proventos de reforma por dois ou mais níveis hierárquicos acima daquele ostentado pelo militar na ativa, em dissonância, assim, com os arts. 50, 108 e 110 da Lei n.º 6.880, de 1980.
6.	Bem se vê que, nos termos do art. 110 da Lei n.º 6.880, de 1980, o militar da ativa ou da reserva remunerada, ao ser considerado incapaz definitivamente, seria reformado com os proventos calculados sob o grau hierárquico imediatamente superior ao ocupado na ativa, e não ao ocupado na reserva, sobressaindo a suscitada ilegalidade nos aludidos atos de pensão militar.
7.	Ao discorrer, por seu turno, sobre o ato em favor de Gelcy Conceição Lima da Silva (Peça 11) , o MPTCU destacou que, além da pensão militar, a interessada perceberia o adicional benefício previdenciário como "Amparo Social ao Idoso" sob o n.º 5539645355 pago pelo INSS a partir de 24/10/2012, mas isso não impediria necessariamente a apreciação do ato pela legalidade, em face de a referida acumulação estar amparada pelo art. 29 da Lei n.º 3.765, de 1960, com a redação dada pela Medida Provisória n.º 2.215, de 2001, nos seguintes termos:
	"Art. 29.  É permitida a acumulação: 
	I - de uma pensão militar com proventos de disponibilidade, reforma, vencimentos ou aposentadoria;
	II - de uma pensão militar com a de outro regime, observado o disposto no art. 37, inciso XI, da Constituição Federal."
8.	O Parquet especial destacou, no entanto, que o aludido benefício previdenciário (5539645355) poderia corresponder à assistência social prevista na Lei n.º 8.742, de 1993, e, assim, sofreria a restrição imposta pelo seu art. 20, § 4º, nos seguintes termos:
	"Art. 20 (...) § 4º O benefício de que trata este artigo não pode ser acumulado pelo beneficiário com qualquer outro no âmbito da seguridade social ou de outro regime, salvo os da assistência médica e da pensão especial de natureza indenizatória. (Redação dada pela Lei nº 12.435, de 2011) ."  (grifou-se) 
9.	Diante, então, da evidente possibilidade de subsistir a subjacente irregularidade na cumulativa percepção do referido auxílio previsto na Lei n.º 8.742, de 1993, o TCU deve determinar que o INSS avalie a cumulativa percepção da pensão militar em favor de Gelcy Conceição Lima da Silva, promovendo o eventual cancelamento do benefício previdenciário como "Amparo Social ao Idoso" sob o n.º 5539645355, sem prejuízo de avaliar a eventual irregularidade na concessão inicial desse benefício e as possíveis falhas na verificação dos respectivos pressupostos.
10.	De todo modo, como as aludidas pensões deram entrada no TCU há menos de 5 anos, não seria necessária a prévia oitiva das interessadas no presente momento, estando esse entendimento em plena consonância com a jurisprudência do STF (v.g.: MS-25.116 e MS-25.403) e com a exceção prevista na Súmula Vinculante nº 3 do STF, além de estar em sintonia com a jurisprudência do TCU (v.g.: Acórdão 587/2011-TCU-Plenário, entre outros) . 
11. 	O TCU deve assinalar a ilegalidade, portanto, dos atos de pensão militar acostados às Peças 5, 6, 7, 9 e 10, negando-lhes o respectivo registro, sem prejuízo de anotar a legalidade dos demais atos para lhes conceder o respectivo registro, promovendo o envio da anunciada determinação ao INSS.
Ante o exposto, pugno pela prolação do Acórdão ora submetido a este Colegiado.
TCU, Sala das Sessões, em tagDataSessao.
Ministro-Substituto ANDRÉ LUÍS DE CARVALHO 
Relator